【裁判字號】    92,台非,119
【裁判日期】    920320
【裁判案由】    違反著作權法
【裁判全文】
最高法院刑事判決                                九十二年度台非字第一一九號
    上  訴  人  最高法院檢察署檢察總長
    被      告  甲○○
右上訴人因被告違反著作權法案件，對於台灣台中地方法院合議庭中華民國九十一年
四月十六日簡易程序第二審確定判決（九十年度中簡上字第四七號，聲請簡易判決處
刑案號：台灣台中地方法院檢察署九十年度偵字第一０七三號），認為違法，提起非
常上訴，本院判決如左：
    主  文
上訴駁回。
    理  由
非常上訴理由稱：「按判決不適用法則或適用不當者，為違背法令，刑事訴訟法第三
百七十八條定有明文。又，外國人之著作於中華民國管轄區域內首次發行，或於中華
民國管轄區域外首次發行後三十日內在中華民國管轄區域內發行者，該外國人之著作
始得依我國著作權法之規定，享有著作權，著作權法第四條第一款定有明文。查本件
原判決認定『石器時代』電腦遊戲軟體為日本SYSTEM SUPPLY 株式會社開發之網路遊
戲軟體，即屬外國人之著作，是否符合著作權法第四條第一款之規定而享有著作權？
及如不符合，如何謂告訴人華義國際數位娛樂股份有限公司（以下簡稱華義公司）經
日本SYSTEM SUPPLY 株式會社之授權即享有『石器時代』電腦程式著作之著作權，此
攸關告訴人華義公司有無告訴權之認定，原判決理由欄內未遑詳為論敘，即遽予認定
告訴人華義公司因日本SYSTEM SUPPLY 株式會社之授權而享有『石器時代』電腦程式
著作財產權（參見原判決理由一之(1)點），已有判決不備理由之違誤。次按法律上所
謂出租，係以合於所約定使用收益之物交付承租人，取得租金對待給付，而使其使用
收益之契約。查被告甲○○於台中市○區○○路七十二號所開設之『Ｅ世代網路生活
館』係網際網路店，乃以每小時新台幣（下同）二十五元之代價提供不特定之顧客自
由使用該店內之電腦設備及寬頻網路系統，亦即，出租之客體僅限於電腦設備等硬體
並不包括遊戲軟體，業據被告供述在卷，即由被告店內實際擺設供出租使用之電腦共
三十六台，而有輸入『石器時代』遊戲軟體之電腦僅十三台，並非全部三十六台，且
未輸入『石器時代』遊戲軟體之二十三台電腦之使用租金，與有輸入『石器時代』遊
戲軟體之十三台電腦之使用租金，均為每小時二十五元，並無不同，亦足明證。再告
訴人華義公司所發行之『石器時代』遊戲軟體，因使用者必須先向告訴人華義公司付
費購買『點數儲值卡』，再將會員帳號及密碼輸入電腦內始能使用，則顧客打玩『石
器時代』遊戲軟體之使用費用，亦由告訴人華義公司所收取，並非被告，按諸上揭『
出租』之文義解釋，足見被告顯非以『石器時代』遊戲軟體作為出租之客體，原判決
認定被告係以『石器時代』電腦程式著作之重製物作為出租之客體，因而依著作權法
第九十二條擅自以出租之方法侵害他人之著作財產權罪論處，即有適用法則不當之違
誤。復按依法應於審判期日調查之證據未予調查，致適用法令違誤，而顯然於判決有
影響者，該項確定判決即屬判決違背法令，應有刑事訴訟法第四百四十七條第一項第
一款規定之適用。所謂依法應於審判期日調查之證據，係該證據在客觀上為法院認定
事實及適用法律之基礎者而言。查被告出租之客體既僅限於電腦設備等硬體，並不包
括遊戲軟體，至於承租電腦設備等硬體之顧客欲使用安裝何種遊戲軟體，概由承租之
顧客自行決定使用，自非被告所得控制，而於顧客消費完畢離去後，未將前所安裝之
遊戲軟體移除或未完全關機而使復原軟體運作將之移除，則該顧客前所安裝之遊戲軟
體仍存放於所使用之電腦硬碟內，似有其可能而非不能想像。再參以被告於審理中一
再辯稱：顧客本身須為告訴人華義公司之會員才能玩該遊戲軟體云云（參見台灣台中
地方法院九十年度中簡上字第四七號卷第十九、四九、五０、六七頁），核與告訴人
華義公司代理人莊俊傑在原審審理時訊以：『若客戶玩完後，未消除該軟體，他人是
否可以使用？』、『石器時代軟體，是否可以盜拷後就可以玩？』等，均供證稱：須
有會員之帳號及密碼才可以玩該遊戲軟體等語相合（參見前引刑事卷第二十六頁後
半頁、第四十九頁後半頁、第五十頁），則扣案十三台電腦內之『石器時代』遊戲軟
體程式倘確係顧客所安裝，被告未來得及將之移除，而使之留存在該電腦內，縱被告
明知係侵害電腦程式著作權之重製物，亦因該遊戲軟體須輸入會員帳號及密碼，而無
法為被告將之出租予非會員之不特定顧客或作為直接營利使用，因而侵害告訴人華義
公司之著作財產權（參見業已判決無罪確定之台灣高等法院台中分院九十年度上易字
第一一八九號、第一三一二號、台灣南投地方法院九十年度訴字第三二號、九十年度
易字第一三一號、第一三二號、第一三三號、台灣台中地方法院九十年度中簡上字第
四五號、九十年度易字第八三七號、第四七四號、九十年度訴字第二三二號判決理由
）。原判決未詳予查究，釐清實情，遽認被告將由不詳姓名客人所灌入或由網路下載
之『石器時代』遊戲軟體電腦程式之十三台電腦設備出租予不特定顧客而論處罪刑，
亦有證據調查未盡之違法。案經確定且於被告不利，爰依刑事訴訟法第四百四十一條
、第四百四十三條規定提起非常上訴，以資糾正。」等語。
本院按我國著作權法關於外國人著作之保護，兼採首次發行原則及互惠原則。依著作
權法第四條第一款規定：「於中華民國管轄區域內首次發行，或於中華民國管轄區域
外首次發行後三十日內在中華民國管轄區域內發行者。但以該外國人之本國，對中華
民國人之著作，在相同之情形下，亦予保護且經查證屬實者為限。」得依著作法享有
著作權，此即首次發行原則之保護。而日本係採相同保護之國家，且經查證屬實，有
經濟部智慧財產局八十三年七月十九日台（）內著字第八三一五０五四號函可資參
照。從而，日本人之著作於中華民國管轄區域內首次發行，或於中華民國管轄區域外
首次發行後三十日內在中華民國管轄區域內發行者，亦同受我國著作權法之保護，洵
屬無疑。依卷存之證明書及新產品通知書，「石器時代」電腦程式遊戲軟體係西元二
０００年（即民國八十九年）三月二十一日在日本國內首次發行，同年四月五日在我
國發行（見偵查卷第三十三頁、第四十二頁），符合著作權法第四條第一款所定「於
中華民國管轄區域外首次發行後三十日內在中華民國管轄區域內發行」之首次發行原
則，應受我國著作權法之保護，亦至明灼。原判決採憑日本SYSTEM SUPPLY 株式會社
簽訂之「開發‧製造‧販賣許諾契約書」及其證明書、印鑑證明申請書等件，認「石
器時代」係日本SYSTEM SUPPLY 株式會社研發之電腦程式遊戲軟體，於八十八年十月
二十七日與華義公司簽約，授權華義公司在台灣及香港地區為專屬（獨占）的製造及
販賣，乃專屬授權之被授權人，已於理由內詳加論敘（見原判決第三面第九行至第四
面第一行）。原判決既以華義公司取得「石器時代」電腦程式遊戲軟體之專屬授權，
而有告訴權，即係認定該電腦程式遊戲軟體受我國著作權法之保護，雖未依著作權法
第四條第一款之規定，說明係符合首次發行原則之保護，僅理由之敘述稍嫌簡略，於
判決之本旨則無影響，不得據為非常上訴之理由。復查非常上訴旨在糾正法律上之錯
誤，藉以統一法令之適用，不涉及事實認定問題；故非常上訴審應以原判決所確認之
事實為基礎，僅就原判決認定之犯罪事實，審核適用法令有無違誤。至於事實之認定
，則屬事實審法院之職權，非常上訴審無從審酌；倘非常上訴理由對於卷內同一證據
資料，憑己見為不同之評價，據以指摘原判決認定事實不當或調查未盡，即係對於事
實審法院採證認事職權之適法行使而為任意爭執，自與非常上訴之本旨不合。原判決
認定被告基於出租牟利之概括犯意，自八十九年十月十五日起至同年十二月二十日止
，在台中市○區○○路七十二號「Ｅ世代戰場網路生活館興大店」，將不詳姓名客人
所輸入或由網路下載「石器時代」電腦程式遊戲軟體之十三台電腦，連續出租予不特
定之僱客，供僱客配合使用華義公司發行之點數儲值卡，上線進行網路遊戲，侵害華
義公司之著作財產權等情，已綜合全部卷證資料，參互斟酌判斷，詳細剖析論列。並
以被告辯稱伊僅單純提供電腦硬體設備及網際網路撥接服務，至電腦主機內之「石器
時代」遊戲軟體乃僱客自行輸入或由網路下載後所遺留，伊並未以之出租牟利等否認
犯罪之語為不足採；所提之他案不起訴處分書，亦不足為其有利之證明，併於理由內
說明及指駁綦詳。非常上訴意旨，謂被告出租之客體僅限於電腦硬體設備，不包括其
內之遊戲軟體，而顧客欲使用安裝何種軟體，非被告所得控制，且顧客消費完畢離去
後，未將軟體完全移除，似有可能而非不能想像等各節，摭拾被告在事實審法院所為
之陳詞辯解，並援引卷內所不存在之其他案件刑事判決，對於事實審法院採證認事職
權之適法行使，及判決內已明白論斷之事項，憑己見為相反之判斷，執以指摘原判決
違背法令，亦難認為有理由，應予駁回。
據上論結，應依刑事訴訟法第四百四十六條，判決如主文。
中      華      民      國    九十二    年      三      月     二十     日
                              最高法院刑事第四庭
                                  審判長法官  紀  俊  乾
                                        法官  黃  正  興
                                        法官  劉  介  民
                                        法官  陳  東  誥
                                        法官  孫  增  同
      右正本證明與原本無異
                                              書  記  官
中      華      民      國    九十二    年      三      月    二十四    日


司法院資訊處製作；財團法人民間司法改革基金會備份。
